臺灣高等法院民事判決　　　　　　　　 99年度上易字第646號
　　上　訴　人　張廖妙華
　　訴訟代理人　蔡英雌律師
　　被上訴人　　板信商業銀行股份有限公司
　　法定代理人　劉炳輝
　　訴訟代理人　李苡瑄
上列當事人間損害賠償事件，上訴人對於中華民國99年5月14日
臺灣臺北地方法院99年度訴字第344號判決提起上訴，經本院於
100年3月1日言詞辯論終結，判決如下：
    主  文
原判決關於駁回上訴人後開第二項之訴部分及訴訟費用之裁判均
廢棄。
上開廢棄部分，被上訴人應給付上訴人新臺幣貳拾壹萬參仟玖佰
捌拾參元及自民國99年1月12日起至清償日止，按年息百分之5計
算之利息。
其餘上訴駁回。
第一、二審訴訟費用由被上訴人負擔5分之1，餘由上訴人負擔。
    事實及理由
一、上訴人主張：伊於民國94年12月22日與被上訴人簽訂「信託
    總約定書」（下稱系爭約定書），約定由伊將信託資金信託
    予被上訴人，並委任被上訴人就伊信託之資金予以運用，投
    資於經主管機關核准或核備之國內外有價證券，暨為信託財
    產之管理及處分。嗣於同年月23日兩造復簽訂「特定金錢信
    託投資國內外有價證券申購指示書」（下稱系爭申購指示書
    ），由伊指示被上訴人以單筆申購方式申購「ＪＦ日本（日
    圓）基金」、「ＪＦ日本小型企業（日圓）基金」（以下統
    稱系爭基金），申購金額各新臺幣（下同）100萬元，手續
    費各1萬元，並約定停損點均為5%，即系爭基金每檔均以5萬
    元為最高損失上限，故被上訴人於系爭基金達約定之停損點
    時，即應辦理結算贖回。又伊於系爭約定書所附「約定條款
    確認同意書」（下稱系爭確認同意書）下之「開戶申請表」
    （下稱系爭申請表）中復特別指定以「簡訊」為停損獲利之
    通知方式，故於系爭基金達5%停損點時，被上訴人亦負有以
    簡訊通知伊之義務。詎系爭基金於98年10月30日前即早已達
    上開停損點，惟被上訴人竟未以簡訊立即通知，並辦理結算
    贖回，停止損害之繼續，致伊於98年11月6日贖回系爭基金
    時已受有1,171,543元之損失，扣除伊可忍受停損上限5%各
    筆5萬元，共計10萬元（計算式：5萬元×2＝10萬元）之損
    失後，被上訴人未依指示結算贖回所生之差額損失總計為
    1,071,543元（計算式：1,171,543元－100,000元＝1,071,
    543元），此項損失自應由被上訴人依民法第544條規定負損
    害賠償責任等語，爰求為命被上訴人給付1,071,543元及自
    起訴狀繕本送達翌日（即99年1月12日─見原審審訴字卷第
    31頁之送達證書）起至清償日止，按年息百分之5計付利息
    之判決。並陳明願供擔保，請准宣告假執行。
二、被上訴人則以：依系爭約定書之約定，本件信託乃受託人不
    具運用決定權之金錢信託，委託人對金錢的運用均應為具體
    指示，受託人僅依委託人之指示執行，故伊就已達停損點之
    投資項目，並不能逕自辦理結算贖回，須俟委託人即上訴人
    之指示。又系爭申購指示書亦無關於伊應於達到預設停利、
    停損點時主動執行結算贖回之約定。再依系爭申請表所示，
    兩造亦僅約定停損獲利之通知方式，以便上訴人知悉購買之
    基金是否達到預設停利或停損點，並未約定伊應即辦理結算
    贖回，故兩造確無伊應於系爭基金損失達5%時，主動辦理結
    算贖回之約定。又伊於系爭基金停損點達5%時即95年1月18
    日，確有依上訴人所指示之發簡訊方式為通知。縱認伊無法
    舉證證明已發簡訊通知上訴人，惟伊另已依一般金融交易習
    慣，於每月月底寄送對帳單予上訴人，故上訴人至遲於95年
    2月28日第2次對帳單送達時，即可知悉停損事實，上訴人未
    立即指示結算贖回，顯與有過失，則伊就其後上訴人所發生
    之損失即不須負責。故縱認伊須負損害賠償責任，伊亦僅需
    就上訴人投資第1次損失達5%時即95年1月18日起，至伊以95
    年2月28日第2次對帳單通知上訴人時之損失差額即15,725元
    負損害賠償責任等語，資為抗辯。
三、原審判決上訴人敗訴，上訴人提起上訴，聲明：(一)原判決廢
    棄。(二)被上訴人應給付上訴人1,071,543元及自起訴狀繕本
    送達翌日起至清償日止，按年息百分之5計算之利息。被上
    訴人則答辯聲明：上訴駁回。
四、經查上訴人主張其於94年12月22日與被上訴人簽訂系爭約定
    書，信託資金予被上訴人，並委任被上訴人就其信託之資金
    予以運用，投資於經主管機關核准或核備之國內外有價證券
    ，而在系爭約定書附件之系爭申請表中復特別指定以「簡訊
    」為停損獲利之通知方式。嗣其於同年月23日簽立系爭指示
    書，指示被上訴人以單筆申購方式申購系爭基金，申購金額
    各100萬元，手續費各1萬元，並約定停損點均為5%，惟其於
    98年11月6日贖回系爭基金時已受有1,171,543元之損失之事
    實，為被上訴人所不爭執，復有上訴人提出之系爭約定書、
    系爭申請表、系爭申購指示書及特定金錢信託投資國內外有
    價證券贖回及轉換指示書（下稱贖回指示書）、活期儲蓄存
    款綜合帳戶交易明細表為證（見原審審訴字卷第9頁至第24
    頁及第35頁），堪認上訴人此部分主張之事實為真實。至上
    訴人主張其所受上開損失應由被上訴人負損害賠償責任，是
    否有據，則說明如下；
（一）上訴人主張被上訴人負有於系爭基金達5%停損點時，不俟
      上訴人指示，主動辦理結算贖回之契約義務，惟為被上訴
      人所否認。經查上訴人所提出之系爭約定書第5條第1項及
      第3項明定受託人即被上訴人就信託財產並無運用決定權
      ，且其辦理委託人指示投資標的之買賣、交割等行為須本
      於信託目的及委託人之運用指示（見原審審訴字卷第10頁
      至第11頁），堪認被上訴人就系爭基金之買賣，並無獨立
      自主之權限。次查上訴人另提出系爭約定書所附之系爭確
      認同意書及系爭申請表暨系爭申購指示書，均無關於被上
      訴人於停損點發生時，應不俟上訴人指示主動辦理結算贖
      回投資標的之約定（見原審審訴字卷第19頁至第21頁），
      益見被上訴人並無於系爭基金達5%停損點時，主動辦理結
      算贖回之契約義務。此外，上訴人始終不能提出其他積極
      事證，以證明被上訴人確有應於系爭基金發生停損點時，
      主動辦理結算贖回之契約義務，則其所為此部分之主張，
      即難認可取。
（二）上訴人主張被上訴人有應於系爭基金達停損點時以簡訊通
      知上訴人之契約義務，業據其提出系爭申請表為證（見原
      審審訴字卷第19頁），且為被上訴人所不爭執，應認可取
      。至上訴人主張被上訴人並未於系爭基金達5%停損點時寄
      發簡訊通知上訴人等情，則為被上訴人所否認，而依舉證
      責任之法則，自應由被上訴人就此項有利於其之積極事實
      負舉證之責。惟被上訴人自承因其於94年、95年間所使用
      之簡訊平台為廠商提供之試用版，嗣因未符合其需求，未
      與廠商簽訂合約，而當時承辦人員已離職，故無法確認於
      95年間簡訊發送平台業者為何人，亦無從提出有發出簡訊
      之證據以供憑認（見本院卷第30頁），足見被上訴人並不
      能證明有寄發簡訊予上訴人之事實，是本件上訴人主張被
      上訴人未依約於系爭基金發生停損點時為簡訊通知等語，
      尚屬可取。
（三）如前所述，被上訴人既未依約於系爭基金發生停損點時，
      寄發簡訊通知上訴人，則上訴人主張被上訴人應依民法第
      544條規定，就其因此所受之損害負賠償責任，即屬有據
      。惟上訴人主張被上訴人應賠償其於98年11月6日贖回系
      爭基金時所受1,171,543元之差價損失扣除其可忍受之損
      失10萬元之餘額即1,071,543元，則為被上訴人所否認，
      並抗辯：其縱未寄發簡訊通知上訴人，然其於每月月底均
      有寄送對帳單予上訴人，故上訴人至遲於95年2月28日第2
      次對帳單送達時，即可知悉停損事實，上訴人未立即指示
      結算贖回，顯與有過失，故其僅需就上訴人投資第1次損
      失達5%時即95年1月18日起，至伊以95年2月28日第2次對
      帳單通知上訴人時之損失差額即15,725元負損害賠償責任
      等語，並提出廠商印製載有上訴人上開寄送地址之特定金
      錢信託資產報告書為證（見本院卷第48頁至第52頁）。上
      訴人雖不否認被上訴人有於每月寄送對帳單之行為（本院
      卷第46頁至第47頁上訴人提出其收受之被上訴人98年7月
      及9月列印之對帳單）。惟另陳稱：其因未住居於被上訴
      人寄送對帳單之地址，致於98年間之前均未收到對帳單，
      故不負與有過失責任云云。經查被上訴人所寄送之地址乃
      上訴人於系爭申請表所陳報之地址（即臺北市○○街14號
      4樓─見原審審訴字卷第19頁），故上訴人縱未收受被上
      訴人發送簡訊通知，本仍得於收受上開對帳單時查知系爭
      基金之淨值變動情形，暨是否已達停損點，而可及時決定
      是否指示被上訴人結算贖回，減少損害之擴大。詎上訴人
      竟未居住上開陳報地址，復未通知被上訴人改變寄送地址
      ，致未收受被上訴人之對帳單，造成其自己未能由對帳單
      獲悉停損情形，無法及時指示被上訴人結算贖回系爭基金
      ，減少損害之擴大，而遲至98年10月30日始指示被上訴人
      結算贖回系爭基金之結果，則被上訴人抗辯上訴人就系爭
      基金所生損失之擴大，與有過失等語，即為可取。按損害
      之發生或擴大，被害人與有過失者，法院得減輕賠償金額
      或免除之，民法第217條第1項定有明文。又此項規定於計
      算契約所定之損害賠償時，亦有適用（最高法院54年台上
      字第2433號判例要旨參照）。本件上訴人就其損害之擴大
      ，既與有過失，則被上訴人抗辯其不須賠償上訴人全部損
      失等語，依上開判例說明，應為可取。至上訴人所得請求
      之賠償金額究應為何，則說明如下：
    1.經查上訴人於94年12月23日指示被上訴人購買系爭基金後
      ，其中ＪＦ日本小型企業基金於95年1月18日即達第1次5%
      停損點（見本院卷第34頁被上訴人提出之系爭基金淨值明
      細表），此為兩造所不爭執（見本院卷第42頁之準備程序
      筆錄），嗣其淨值復有攀升，迄同年月底再無停損情事（
      見本院卷第34頁），惟其後於95年2月中下旬即持續發生
      達停損點之情形（見本院卷第34頁至第35頁）；至ＪＦ日
      本基金在同年2月間則僅有少數達停損點，但大部分均屬
      獲利情形，迄95年5月中下旬時始持續發生達停損點之情
      形（見本院卷第32頁至第35頁及第54頁至第56頁之明細表
      ）。次查依兩造各自提出對帳單上載列印日期均係每月上
      旬，而對帳單內關於參考淨值日均為列印日期之上個月月
      底（見本院卷第46頁至第51頁），堪認被上訴人寄送對帳
      單之日期應在每月上旬，而非月底。故上訴人就上開ＪＦ
      日本小型企業基金第1次停損點發生之事實，於95年2月上
      旬寄送之對帳單內容，並無從查知，惟由被上訴人於95年
      3月上旬寄送之第2次對帳單內容（見本院卷第48頁之對帳
      單），則應可查知同年2月中下旬發生達停損點之事實；
      就上開ＪＦ日本基金則由被上訴人於95年6月上旬寄送之
      對帳單，可查知發生達停損點之事實。故如上訴人未遷移
      住所而在其所陳報之地址收受被上訴人之對帳單，則其至
      遲於95年3月底即得指示被上訴人辦理結算贖回系爭ＪＦ
      日本小型企業基金，於95年6月底得指示被上訴人辦理結
      算贖回系爭ＪＦ日本基金，以終止後續之損失。
    2.承上，上訴人既因可歸責於自己之過失，致未能及時於95
      年3月底及6月底前贖回系爭基金，則就95年4月1日起至98
      年11月6日贖回系爭ＪＦ日本小型企業基金止，及自95年7
      月1日起至98年11月6日贖回系爭ＪＦ日本基金止所生之損
      失，即應由上訴人自行負責。被上訴人僅須就上訴人如於
      95年3月底及6月底前贖回系爭基金，可能發生之損失負賠
      償責任。經查，上訴人於94年12月23日各以100萬元申購
      ＪＦ日本基金及ＪＦ日本小型企業基金，而當時上開基金
      每單位申購價額依序為28,878.27元、81,153.69元（見本
      院卷第32頁及第34頁之淨值明細表），故上訴人所購買之
      上開基金依序約為34.628單位（其計算式為：100萬元÷
      28878.27元＝34.628）及12.322單位（其計算式為：100
      萬元÷81,153.69元＝12.322）。次查上訴人如於95年3月
      間知悉系爭ＪＦ日本小型企業基金達停損點，並為贖回決
      定時，依當時每單位最低贖回價額即70,089元計算（見本
      院卷第75頁之淨值明細表），其可贖回之總價額為863,63
      7元（其計算式為：70,089元×12.322＝863,637元）；上
      訴人如於95年6月間知悉系爭ＪＦ日本基金達停損點，並
      為贖回決定時，依當時每單位最低贖回價額即23,749元計
      算（見本院卷第56頁之淨值明細表），其可贖回之總價額
      為822,380元（其計算式為：23,749元×34.628＝822,380
      元）。而綜合上開計算結果，上訴人如於上開時間贖回系
      爭基金可取得總金額約為1,686,017元（其計算式為：863
      ,637元+822,380元＝1,686,017元），如與其原申購支出
      之金額即200萬元作核算（見原審審訴字卷第24頁之活期
      儲蓄存款綜合帳戶交易明細表），則上訴人就系爭基金之
      投資即損失313,983元（其計算式為：200萬元-1,686,017
      元＝313,983元）。而上開損失金額扣除上訴人自承依約
      得忍受之損失即10萬元後所得餘額213,983元，即為被上
      訴人就其疏未依契約約定以簡訊通知上訴人，致上訴人因
      未能及時於95年3月底前及6月底前結算贖回系爭基金受有
      損害，所應負損害賠償責任之金額。
五、綜上所述，上訴人請求被上訴人給付213,983元及自起訴狀
    繕本送達翌日即99年1月12日起至清償日止，按年息百分之5
    計算之利息部分，尚屬有據，應予准許；逾此範圍之請求，
    則屬無據，不應准許。從而，原審就上開應予准許部分，所
    為上訴人敗訴之判決，尚有未洽。上訴論旨指摘原判決此部
    分不當，求予廢棄改判，為有理由；就上開不應准許部分，
    所為上訴人敗訴之判決，則無不合。上訴論旨指摘原判決此
    部分不當，求予廢棄改判，為無理由。又本件命被上訴人給
    付之金額並未逾150萬元，依法不得上訴至第三審，故於本
    院判決後即告確定，爰無再依上訴人之聲請宣告假執行之必
    要，一併敘明。
六、兩造其餘攻擊或防禦方法，及未經援用之證據，經本院斟酌
    後，認為均不足以影響本判決之結果，爰不再逐一詳予論駁
    ，併此敘明。
七、據上論結，本件上訴為一部有理由，一部無理由，依民事訴
    訟法第449條第1項、第450條、第79條，判決如主文。
中    華    民    國    100    年    3    月    22    日
                    民事第十六庭
                        審判長法  官  王聖惠
                              法  官  呂淑玲
                              法  官  謝碧莉
正本係照原本作成。
不得上訴。
中    華    民    國   100    年    3     月    22    日
                              書記官  李翠齡